【裁判字號】    91,訴,569
【裁判日期】    920814
【裁判案由】    貪污
【裁判全文】
臺灣嘉義地方法院刑事判決                          九十一年度訴字第五六九號
    公  訴  人  臺灣嘉義地方法院檢察署檢察官
    被      告  甲○○
    指定辯護人  丁○○律師
右列被告因違反貪污治罪條例案件，經檢察官提起公訴（九十一年度偵字第一三四一
號），本院判決如左：
    主  文
甲○○依據法令從事公務之人員，侵占公有財物，處有期徒刑拾年陸月，褫奪公權拾
年。所得財物新臺幣貳拾柒萬伍仟貳佰伍拾捌元應予追繳發還臺灣省自來水股份有限
公司第五區管理處民雄營運所，如全部或一部無法追繳時，以其財產抵償之。
    事  實
一、甲○○係臺灣省自來水股份有限公司第五區管理處民雄營運所（以下簡稱自來水
    公司民雄營運所）技術士，為依據法令從事公務之人員，於民國九十年六月間，
    利用承辦民雄寮頂村管線工程向嘉義縣民雄鄉公所繳納代辦修護路面工程費用之
    機會，於九十年六月四日向出納人員乙○○領取該筆款項之公庫支票（票號：
    一七七二二五號、金額：新臺幣〔下同〕二十七萬五千二百五十八元）後，竟基
    於意圖為自己不法所有之犯意，未依照繳款作業程序將該支票繳入民雄鄉公所公
    庫內，竟於九十年六月七日以該支票從自來水公司民雄營運所之民雄鄉農會帳戶
    內兌領現金侵占花用，嗣經該所會計謝純萍於六月十四日欲辦理核銷時發現甲○○並未將前述款項之繳款書繳回，而向該所主任戊○○陳報，經戊○○及該所工
    務股長劉健宏親自向甲○○查詢，甲○○竟向該二人佯稱已繳交該筆款項，然經
    劉健宏向民雄鄉公所查證結果，始發現上情。戊○○、劉健宏二人復於六月十八
    日（該所繳款憑證核銷期限為每月十八日前）、十九日多次向甲○○催繳該筆款
    項，甲○○乃於六月十九日上午、六月二十日全日、六月二十一日上午等三日無
    故曠職，避不見面，嗣經戊○○以電話向甲○○之父李元東（起訴書誤載為李東
    元）告知，李元東乃於六月二十日以本身名義，將該筆侵占之二十七萬五千二百
    五十八元公款匯入自來水公司民雄營運所之民雄鄉農會帳戶內。
二、案經法務部調查局嘉義縣調查站移送臺灣嘉義地方法院檢察署檢察官偵查起訴。
    理  由
一、訊據被告甲○○固坦承係擔任自來水公司民雄營運所技術士，有於右揭時地承辦
    民雄寮頂村管線工程向嘉義縣民雄鄉公所繳納代辦修護路面工程費用，向出納人
    員乙○○領取二十七萬五千二百五十八元之公庫支票，而未將該支票繳入民雄鄉
    公所公庫內，於九十年六月七日以該支票從自來水公司民雄營運所之民雄鄉農會
    帳戶內兌領現金，且有於六月十九日上午、六月二十日全日、六月二十一日上午
    等三日曠職之事實，惟矢口否認有何侵占公有財物之貪污犯行，辯稱：伊是第一
    次承辦這種業務，所以不知道處理情形，但是伊並沒有侵吞該筆公款，當時公司
    有要求伊要繳回該筆款項，但是伊因喝酒醉沒去上班，後來聽說父親已將款項還
    給公司，所以就將該筆款項用作還債云云。
二、然查：
    （一）被告如何於九十年六月間，利用承辦民雄寮頂村管線工程向嘉義縣民雄鄉
          公所繳納代辦修護路面工程費用之機會，於九十年六月四日向出納人員林
          秋香領取該筆款項之公庫支票（票號：一七七二二五號、金額：新台幣
          二十七萬五千二百五十八元）後，未依照繳款作業程序將該支票繳入民雄
          鄉公所公庫內，竟於九十年六月七日以該支票從自來水公司民雄營運所之
          民雄鄉農會帳戶內兌領現金，嗣經會計謝純萍於六月十四日辦理核銷時發
          現被告並未將前述款項之繳款書繳回，經該所主任戊○○及該所工務股長
          劉健宏親自向被告查詢，被告竟向該二人佯稱已繳交該筆款項，後經劉健
          宏向民雄鄉公所查證結果，始發現被告未繳。戊○○、劉健宏二人再於六
          月十八、十九日多次向甲○○催繳該筆款項，被告竟於六月十九日上午、
          六月二十日全日、六月二十一日上午等三日無故曠職，避不見面，嗣經電
          話通知被告之父李元東，李元東乃於六月二十日以本身名義，將該筆侵占
          之二十七萬五千二百五十八元公款匯入自來水公司民雄營運所之民雄鄉農
          會帳戶內等情，業據證人即自來水公司第五區管理處民雄營運所主任許明
          章證稱：「本所依規定須在每月十八日前，將當月相關憑證送第五區管理
          處核銷，因此甲○○主辦之前開繳款憑證，應於六月十八日前辦理核銷，
          所以會計謝純萍即於六月十四日左右向我告知甲○○一直未將前開款項收
          據繳回，經公所人員告知，我們才知道該筆款項並未繳交，當時甲○○即
          含糊地向我答稱，當時他有持現金到民雄鄉公所繳款，但是鄉公所的人員
          則告訴他要本所出具公文才要收該筆款項，隔日（六月十九日）上午李進
          欽即未告假無故未上班，而當日下午甲○○要到嘉義市參加電腦講習，我
          即叫劉建宏打電話到電腦補習班找他，劉建宏電話中即要求甲○○於當日
          下午三點半之前將該筆款項繳回，甲○○則允諾並稱他要回去新港領錢繳
          款，惟甲○○於當日亦未將該筆款項繳回，隔日（六月二十日）甲○○亦
          未告假無故未上班，」、「（甲○○未將該筆款項繳回以繳入民雄鄉公所
          公庫內，最後該筆款項是由誰辦理繳交？）因甲○○一直避不出面辦理繳
          款，當時我即打電話至屏東找他父母親，並將此事的經過告訴其父母親，
          其父親李元東即於九十年六月二十日將該筆款項計二十七萬五千二百五十
          八元以電匯方式繳入本所於民雄鄉農會之帳戶內。」（詳見嘉義縣調查站
          卷九十年八月十六日調查筆錄）、證人即自來水公司第五區管理處民雄營
          運所工程員兼工務股長劉健宏證稱：伊曾當面問甲○○該筆款項究竟有無
          繳交，收據為何尚未交給會計，甲○○則含糊答稱：他有到鄉公所去繳交
          該筆款項，至於收據部分民雄鄉公所會出具公文，伊對甲○○的說法存疑
          ，就打電話到鄉公所查詢，經公所人員告知甲○○並未繳交該筆款項，六
          月十八日伊與戊○○再次詢問被告，被告說會盡快辦理完畢，隔日就未告
          假無故未上班，伊打電話給甲○○，甲○○則表示要回新港去領錢繳款，
          惟仍未將該筆款項繳回（詳見嘉義縣調查站卷九十年九月二十一日調查筆
          錄）等語明確。
    （二）本件被告所承辦之繳款業務程序，係應由主辦人填具『工事挖掘道路路面
          修復費撥款請示單』，以向會計部門請款，經核准後，會計部門即會開立
          支出傳票給出納，出納再開立支票給主辦人以辦理繳款事宜，主辦人持支
          票先到鄉公所相關承辦部門去開立繳款收據，該主辦人再攜該繳款收據及
          支票到民雄鄉農會，將該支票繳入民雄鄉公所庫帳號內，並由農會人員於
          該繳款收據上加蓋收訖章，而主辦人應將已加蓋農會收訖章之民雄鄉公所
          繳款收據帶回本所辦理核銷，而自來水公司第五區管理處民雄營運所依規
          定，須在每月十八日前，將當月相關憑證送第五區管理處核銷等情，迭經
          證人戊○○、證人即自來水公司第五區管理處民雄營運所出納乙○○證述
          ：「（問：一般有關工程繳款程序如何？）該部分他承辦工程的款項，由
          會計人員開支出傳票，然後再拿我開的公庫支票，他們就到繳款單位拿繳
          款書，然後拿繳款書、支票去公庫繳納，根本不需把錢領出來，以前承辦
          工程的人，從來不需把錢領出來。」（詳見偵卷七頁反面、八頁正面，九
          十一年三月二十八日詢問筆錄），另證人即被告同事丙○○亦到庭證稱：
          依據正常作業程序，由工程承辦人員填寫「工事挖掘道路路面修護費撥款
          請示單」，經上級核准後至出納人員處領取公庫支票，而承辦人應持該支
          票至民雄鄉公所承辦部門領取「民雄鄉公庫繳款書」，再攜帶該繳款書及
          支票至民雄鄉農會繳入公庫帳戶內，由農會收款人員於上開繳款書上加蓋
          收訖章後，將該繳款書繳回以辦理核銷，不可以將支票款項提領兌現，而
          被告於辦理前開工程之繳款事項時曾多次親自向伊詢問作業流程，伊也是
          依照上述程序告知，因此被告應該很清楚該繳款作業程序等語，是被告明
          知上開繳款程序，仍執意將公庫支票兌領現金，其有侵占公有財物之意圖
          甚明。
    （三）被告於證人戊○○、劉健宏多次促其辦理繳款憑證核銷時，諉稱：伊已繳
          納，鄉公所會出具公文、鄉公所不收現金，所以伊將現款放置家中，將回
          家拿取繳納、伊參加講習，無法前往繳納等，說詞均有不一，已如前述，
          參以二十多萬元現金，並非可隨身攜帶之戔戔數額，縱如被告所辯：伊是
          第一次承辦該項業務，有所混淆，致將公庫支票兌領現金，造成無法繳款
          ，豈有於民雄營運所屢次催辦之情形下，仍將鉅款置於家中，多方延宕，
          而不慮及被竊等風險，儘早繳還民雄營運所之理？被告亦自承事後主管催
          繳該筆款項時，仍未繳回且有曠職，該筆款項目前亦因清償債務，花用殆
          盡，而無法返還其父等情，是被告係蓄意侵占，益信而有徵。另被告之父
          李元東雖於九十年六月二十日將該筆款項計二十七萬五千二百五十八元以
          電匯方式繳入自來水公司民雄營運所於民雄鄉農會之帳戶內，仍無解於被
          告侵占公有財物之罪責，附此敘明。
    （四）綜上，被告前揭所辯，均為卸責之詞，不足採信，此外，復有「民雄寮頂
        村管線工程」工事挖掘道路路面修護費撥款請示單、自來水公司民雄營運
          所之民雄鄉農會存款對帳單及員工簽到退簿（均影本）附卷足憑。本件事
          證明確，被告犯行堪以認定。
三、被告甲○○係臺灣省自來水股份有限公司第五區管理處民雄營運所技術士，為依
    據法令從事公務之人員，核其所為，係犯貪污治罪條例第四條第一項第一款之侵
    占公有財物罪。爰審酌被告犯罪之動機、目的、手段、犯罪所得之數額、及其犯
    後猶否認犯行，飾詞為辯，態度非佳等一切情狀，量處如主文所示之刑，並依法
    宣告褫奪公權十年，以資懲儆。被告甲○○侵占之公用財物二十七萬五千二百五
    十八元應依貪污治罪條例第十條第一項、第二項之規定應予追繳，並發還自來水
    公司民雄營運所，如該未獲清償部分無法追繳時，應追繳其價額或以其財產抵償
    之。
據上論斷，應依刑事訴訟法第二百九十九條第一項前段，貪污治罪條例第四條第一項
第一款、第十條第一項、第二項、第十七條、第十九條，刑法第十一條前段、第三十
七條第二項，判決如主文。
本案經檢察官陳鈴香到庭執行職務
中    華    民    國      九十二       年         八      月    十四    日
                  臺灣嘉義地方法院刑事第一庭
                              審判長法  官  夏  金  郎
                                    法  官  黃  仁  勇
                                    法  官  陳  俞  婷
右正本證明與原本無異。
如不服本判決，應於判決送達後十日內向本院提出上訴狀( 應附繕本 )。告訴人或被
害人如對於本判決不服者，應具備理由請求檢察官上訴，其上訴期間之計算係以檢察
官收受判決正本之日期為準。
中    華    民    國      九十二       年         八      月    十九    日
                                    書記官  李  彩  娥
附錄法條
貪污治罪條例第四條
有下列行為之一者，處無期徒刑或十年以上有期徒刑，得併科新台幣一億
元以下罰金：
一  竊取或侵占公用或公有器材、財物者。
二  藉勢或藉端勒索、勒徵、強占或強募財物者。
三  建築或經辦公用工程或購辦公用器材、物品，浮報價額、數量、收取
    回扣或有其他舞弊情事者。
四  以公用運輸工具裝運違禁物品或漏稅物品者。
五  對於違背職務之行為，要求、期約或收受賄賂或其他不正利益者。
前項第一款至第四款之未遂犯罰之。


司法院資訊處製作；財團法人民間司法改革基金會備份。
